臺灣臺南地方法院民事判決
111年度訴字第61號
原      告  新太盟建設股份有限公司

法定代理人  詹雅喨  
原      告  劉佩詮  
共      同
訴訟代理人  劉鍾錡律師
被      告  蔣雅信  
            陳秀美  

上列當事人間請求塗銷抵押權設定登記事件，經本院於民國111
年7月4日言詞辯論終結，判決如下：
    主      文
被告蔣雅信應將如附表一所示之抵押權設定登記予以塗銷。
被告陳秀美應將如附表二所示之抵押權設定登記予以塗銷。
訴訟費用由被告負擔。 　　 
    事實及理由
壹、程序方面：
一、按訴狀送達後，原告不得將原訴變更或追加他訴，但請求之
    基礎事實同一者，不在此限，民事訴訟法第255條第1項第2
    款定有明文。本件原告起訴時僅以新太盟建設股份有限公司
    （下稱新太盟公司）為原告，請求被告蔣雅信、陳秀美分別
    塗銷附表一編號1至10、附表二編號1至9所示之抵押權登記
    ；嗣於民國111年2月24日具狀追加劉佩詮為原告，並追加請
    求被告蔣雅信、陳秀美分別塗銷附表一編號11、附表二編號
    10所示之抵押權登記（本院卷第117至120頁），經核原告所
    為上開追加，其請求之基礎事實同一，合於民事訴訟法第25
    5條第1項第2款規定，應予准許。
二、被告陳秀美未於言詞辯論期日到場，核無民事訴訟法第386
    條各款所列情形，爰依原告聲請，由其一造辯論而為判決。
貳、實體方面：
一、原告起訴主張：
　㈠臺南市山上區樹王段537、538、556、561、570、571、572、
    773、774、782、787、850地號等12筆土地（除臺南市○○區○
    ○段000地號土地權利範圍為6分之1外，其餘土地權利範圍皆
    為27000分之722，以下合稱系爭土地）原為原告劉佩詮之配
    偶張明順所有，張明順於80年9月2日以系爭土地中如附表一
    所示土地（下稱附表一土地）設定如附表一所示之抵押權與
    被告蔣雅信（下稱附表一抵押權），又於84年9月14日以系
    爭土地中如附表二所示土地（下稱附表二土地）設定如附表
    二所示之抵押權與被告陳秀美（下稱附表二抵押權，與附表
    一抵押權合稱系爭抵押權）。
　㈡惟張明順或原告劉佩詮均未積欠被告債務，系爭抵押權並無
    所擔保之債權債務關係存在。又縱認系爭抵押權曾有擔保之
    債權存在，然被告於系爭抵押權存續期間從未催討債務，迄
    今亦未實行抵押權，則系爭抵押權所擔保之債權應由張明順
    清償完畢，或請求權已因罹於15年時效而消滅，或系爭抵押
    權已逾5年除斥期間而消滅，系爭抵押權所擔保之債權既不
    存在，依抵押權之從屬性，系爭抵押權亦隨同消滅。
　㈢被告蔣雅信前於87年就他債權人聲請強制執行程序系爭抵押
    權參與分配，後經他債權人於同年撤回強制執行之聲請，依
    民法第136條第2項規定，時效視為不中斷，則被告蔣雅信參
    與分配亦應視為時效不中斷。附表一、二抵押權之存續期間
    各是80年4月22日至80年10月22日、84年9月1日至86年9月1
    日，所擔保之債權清償期各是80年10月22日、86年9月1日，
    則各該債權請求權分別至95年10月22日、101年9月1日即罹
    於15年時效，附表一、二抵押權之除斥期間於斯時起算，各
    至100年10月22日、106年9月1日屆滿，因被告未實行而消滅
    。為此，原告依民法第880條、第767條第1項規定，請求被
    告將系爭抵押權予以塗銷等語。並聲明：⒈被告蔣雅信應將
    附表一抵押權設定登記予以塗銷。⒉被告陳秀美應將附表二
    抵押權設定登記予以塗銷。
二、被告答辯：
　㈠被告蔣雅信抗辯：
　　⒈原告劉佩詮是我配偶劉麗珍的姊姊，曾向我借款新臺幣（
      下同）1,200,000元以上，原告劉佩詮借款時開立之支票
      、本票可看出借款時間、金額，明細如下：
　　　⑴78年間借了200,000元。
　　　⑵81年11月間借50,000元。
　　　⑶81年11月30日借50,000元。
　　　⑷79年1月10日借150,000元。
　　　⑸78年間借240,000元。
　　　⑹78年間借200,000元。
　　　⑺77年某月25日借150,000元。
　　　⑻78年某月25日借150,000元。
　　　⑼76年4月10日借50,000元。
　　⒉原告劉佩詮就其上開借款均無力償還，故由張明順以附表
      一土地設定附表一抵押權給我。我有頻頻向原告劉佩詮催
      討債款，但時間已經太久，不記得是何時，且原告劉佩詮
      每次都會說沒錢還，並說土地已經抵押給我，只有到拍賣
      時才能還，故我就在等土地拍賣，於86、87年間還曾有法
      院公文來返。原告劉佩詮曾於100年6月29日中午來找我，
      表示土地正洽談中，希望到時賣出能多少分點給她，我也
      答應。今年初原告劉佩詮也曾委託其妹即訴外人劉麗珠向
      我要求把欠款1,200,000元少拿一點，我也答應僅拿回1,0
      00,000元即可，本件應無罹於時效之問題等語。並聲明：
      駁回原告之訴。
　㈡被告陳秀美未於言詞辯論期日到場，亦未提出書狀作何聲明
    或陳述。
三、兩造不爭執事項：
  ㈠系爭土地原為原告劉佩詮之配偶張明順所有。
  ㈡張明順於80年9月2日將附表一土地，設定附表一抵押權與被
    告蔣雅信（均為第一順位抵押權）。
  ㈢張明順於84年9月14日將附表二土地，設定附表二抵押權與被
    告陳秀美（除附表二編號8土地為第一順位抵押權外，其餘
    土地為第二順位抵押權）。
  ㈣嗣張明順於96年4月16日死亡，原告劉佩詮於96年6月27日以
    分割繼承為原因登記取得系爭土地所有權。劉佩詮復於110
    年12月15日以買賣為原因，將系爭土地中除臺南市○○區○○段
    000地號土地以外之土地均移轉登記為原告新太盟公司所有
    。
四、得心證之理由：
　㈠關於被告蔣雅信之部分：
　　本件兩造就被告蔣雅信部分之爭點應在於：㈠附表一抵押權
    所擔保之債權是否存在？㈡如附表一抵押權所擔保之債權存
    在，是否已罹於時效消滅？附表一抵押權是否已逾民法第88
    0條規定之5年除斥期間而消滅？㈢原告依民法第767條第1項
    規定，請求被告塗銷附表一抵押權，有無理由？經查：
　　⒈按抵押權為不動產物權，非經登記不生效力，抵押權人僅
      能依設定登記之內容行使權利，是抵押債務人究為何人，
      應以設定登記之內容為準（最高法院72年度台上字第2432
       號判決意旨參照）。經查，觀諸附表一抵押權設定登記
      之內容，係記載抵押權人為被告蔣雅信，債務人及設定義
      務人均為張明順，此有原告所提出附表一土地之土地登記
      第一類謄本及本院依職權向臺南市新化地政事務所調取之
      附表一土地登記簿附卷可參（本院卷第25至46頁、第61至
      103頁、第121至127頁），揆諸前揭說明，附表一抵押權
      之債務人即應為張明順，未經設定登記之其他債務人，不
      在附表一抵押權之擔保範圍內。
    ⒉被告蔣雅信雖辯稱，附表一抵押權係因原告劉佩詮向其借
      款未償還，故由張明順提供附表一土地為被告蔣雅信設定
      附表一抵押權為擔保等語，並提出原告劉佩詮向其借款所
      簽立之票據為證。惟查，此項主張縱然屬實，惟揆諸前開
      說明，附表一抵押權之債務人為張明順，未經設定登記為
      債務人之原告劉佩詮與被告蔣雅信間之債權債務關係，自
      非在附表一抵押權擔保範圍以內，故尚難以被告蔣雅信對
      於原告劉佩詮有債權存在之事實，而認附表一抵押權所擔
      保之債權為存在。
　　⒊被告雖提出本院民事執行處110年11月8日南院武110司執速
      字第81302號函、現代地政不動產估價師聯合事務所函、
      本院民事執行處87年11月3日86南院慶執當字第15283號函
      及通知、臺南縣政府土地價格鑑定書影本各1份、支票影
      本7紙、本票影本2紙及讓渡書影本1份（下稱系爭讓渡書
      ）為證（本院卷第139至161頁），主張原告劉佩詮有向其
      借款等語，惟查：
　　　⑴上開本院民事執行處之函文、通知、不動產估價師聯合
        事務所及臺南縣政府土地價格鑑定書，僅能證明系爭土
        地曾經原告劉佩詮或張明順之債權人聲請強制執行，因
        被告蔣雅信為附表一土地之抵押權人，故本院民事執行
        處曾函請被告蔣雅信就系爭土地經鑑定機關鑑定之價格
        表示意見，以做為核定底價之參考，尚難以上開資料認
        定附表一抵押權所擔保之債權債務關係存在。而前揭支
        票7紙發票人欄所蓋印章姓名均為「張劉麗雲」（即原
        告劉佩詮改名前之姓名），而無張明順之簽名或蓋印，
        上開本票2紙之發票人欄雖有「張劉麗雲」、「張明順
        」之姓名及印文，然原告劉佩詮否認上開本票為其簽發
        （本院卷第178頁），而依被告蔣雅信所述：上開本票
        均係原告劉佩詮因向其借款所簽發，簽發時張明順不在
        場，本票上張明順之姓名及印文均係原告劉佩詮書寫蓋
        印，但其也不清楚為何原告劉佩詮要幫張明順簽名蓋印
        等語（本院卷第177頁），足認被告蔣雅信提出之上開
        本票、支票均非由張明順簽發，尚難以此即認附表一抵
        押權債務人張明順與被告蔣雅信間有何債權債務關係。
　　　⑵系爭讓渡書內容係記載「張劉麗雲因經商關係向蔣雅信
        借用新台幣壹佰貳拾萬元正，言明按期歸還，由民國捌
        拾年參月壹日開始，每星期三還本金伍仟元正，直到清
        償為止（不得逾一個月以上）期間至捌拾伍年參月壹日
        止。在未清償前，暫將張明順所有權土地一批存放蔣雅
        信保管，若無法履行上述條款，願以該所有權擔保，為
        恐口無憑特例此據，以茲證明。（依正常管道變賣清償
        多退少補）」等語（本院卷第161頁）。被告蔣雅信雖
        主張系爭讓渡書為張明順所書寫等語，惟原告劉佩詮稱
        不清楚是否為張明順所寫，故爭執其真實性等語（本院
        卷第232頁），則系爭讓渡書是否由張明順所寫，已非
        無疑。又縱認系爭讓渡書確為張明順所寫，然依被告蔣
        雅信所述，張明順會書立系爭讓渡書，是因原告劉佩詮
        積欠被告蔣雅信1,200,000元，故由張明順提供附表一
        土地為被告蔣雅信設定抵押權，張明順本人並非被告蔣
        雅信之債務人，對被告蔣雅信並無任何債務，讓渡書內
        所寫多退少補，係指若附表一土地賣得價金不足以完全
        清償原告劉佩詮對被告蔣雅信之借款債務，剩餘債務係
        由原告劉佩詮負清償責任，而非由張明順負清償責任之
        意思，張明順對其沒有任何債務，其與張明順間並無債
        權債務關係，是原告劉佩詮向其借款1,200,000元等語
        （本院卷第232至234頁），亦可認被告蔣雅信與附表一
        抵押權登記之債務人張明順間，確無任何債權債務關係
        存在。是依被告蔣雅信所提上開資料，均無法認定附表
        一抵押權債務人張明順對被告蔣雅信有何債務存在，自
        難認附表一抵押權所擔保之債權確實存在，而為有利於
        被告蔣雅信之認定。
    ⒋按抵押權之成立，以有擔保之債權存在為前提。債權若不
      存在，抵押權亦不成立，縱有抵押權登記，依抵押權之從
      屬性，應許抵押人請求抵押權人塗銷該抵押權設定登記(
      最高法院94年度台上字第1655號判決意旨參照）。又所有
      人對於妨害其所有權者，得請求除去之，民法第767條第1
      項中段定有明文，故不動產如存有未經成立或不應繼續存
      在之抵押權，其物之所有權完整即受有妨害，所有人自得
      依上開規定，行使所有物除去妨害請求權，請求登記之抵
      押權人塗銷該抵押權之登記。查附表一抵押權係屬一般抵
      押權性質，有系爭不動產之土地謄本在卷可稽，該抵押權
      所登記之債務人張明順與被告蔣雅信間就附表一抵押權之
      設定，並無所擔保之債權債務關係存在等情，業經本院認
      定如前，附表一抵押權所擔保之債權既不存在，基於抵押
      權從屬性原則，附表一抵押權即無由成立，然附表一土地
      有附表一抵押權設定登記之事實存在，對原告之土地所有
      權即有妨害，從而原告依民法第767條第1項中段規定，請
      求抵押權人即被告蔣雅信塗銷附表一抵押權設定登記，洵
      屬有據。
　㈡關於被告陳秀美之部分：
　　⒈按抵押權為擔保物權之一種，於該抵押權擔保期間，須有
      擔保之債權存在，倘擔保債權並未發生，其抵押權即失所
      附麗；事實為法律關係發生之特別要件者，在消極確認之
      訴，應由被告就其存在負舉證之責任；當事人主張有金錢
      借貸關係存在，須就其發生所須具備之特別要件，亦即就
      借貸合意及金錢交付之事實，應負證明之責。準此，因抵
      押權之成立以主債權存在為前提，主債權如不存在，抵押
      權即不成立，故抵押人主張抵押權所擔保之主債權不存在
      ，對抵押權人提起塗銷抵押權登記之訴，自應由抵押權人
      就主債權存在之積極事實，負舉證責任。經查，本件原告
      主張附表二抵押權所登記之債務人張明順與被告陳秀美間
      ，就附表二抵押權之設定並無所擔保之債權債務關係存在
      （本院卷第232頁），揆諸上開說明，應由被告陳秀美就
      附表二抵押權所擔保之債權存在之事實負舉證責任。然被
      告陳秀美未於言詞辯論期日到場，亦未提出任何書狀或證
      據以供本院審酌，綜合上開證據調查結果，堪信原告主張
      張明順與被告陳秀美間就附表二抵押權並無所擔保之債權
      債務關係存在，應可採信。
　　⒉又附表二抵押權亦屬一般抵押權性質，有系爭不動產之土
      地謄本在卷可稽，該抵押權所登記之債務人張明順與被告
      陳美秀間就附表二抵押權之設定，既無所擔保之債權債務
      關係存在，揆諸前揭說明，原告依民法第767條第1項中段
      規定，請求抵押權人即被告陳秀美塗銷附表二抵押權設定
      登記，亦為可採。
五、綜上所述，原告主張附表一、二抵押權並無所擔保之債權債
    務關係存在，請求被告蔣雅信、陳秀美應分別將附表一、二
    抵押權設定登記予以塗銷，為有理由，應予准許。
六、本件事證已臻明確，兩造其餘主張陳述及攻擊防禦方法，經
    本院審酌後，認均不影響本件判決結果，爰不一一論述，併
    此敘明。
七、訴訟費用負擔之依據：民事訴訟法第78條。
中　　華　　民　　國　　111 　年　 　7 　 月　　29　　日
                  民事第二庭    法  官    余玟慧
以上正本係照原本作成　　　　　　　　　
如不服本判決，應於判決送達後20日內，向本院提出上訴狀並表
明上訴理由，如於本判決宣示後送達前提起上訴者，應於判決送
達後20日內補提上訴理由書（須附繕本）。
如委任律師提起上訴者，應一併繳納上訴審裁判費。
中　　華　　民　　國　　111 　年　　8 　　月　　3 　　日
                                書記官    于子寧
附表一：
編號 土地地號 面積（平方公尺） 權利範圍 1 臺南市○○區○○段000地號 58.74 27000分之722 2 臺南市○○區○○段000地號 5.28 27000分之722 3 臺南市○○區○○段000地號 344.23 27000分之722 4 臺南市○○區○○段000地號 1340.76 27000分之722 5 臺南市○○區○○段000地號 456.63 27000分之722 6 臺南市○○區○○段000地號 213.86 27000分之722 7 臺南市○○區○○段000地號 764.56 27000分之722 8 臺南市○○區○○段000地號 1021.96 27000分之722 9 臺南市○○區○○段000地號 2474.76 27000分之722 10 臺南市○○區○○段000地號 696.22 27000分之722 11 臺南市○○區○○段000地號 201.88 6分之1 抵押權設定內容： ①收件年期及字號：民國80年新地普字第11051號。 ②登記日期：80年9月2日。 ③登記原因：設定。 ④權利人：蔣雅信。 ⑤擔保債權總金額：新臺幣1,200,000元。 ⑥存續期間：自80年4月22日至80年10月22日止。 ⑦清償日期：80年10月22日。 ⑧利息（率）：依照中央銀行放款利率。 ⑨遲延利息（率）：依照中央銀行放款利率。 ⑩違約金：月息參分。 ⑪債務人及設定義務人：張明順。    

附表二：
編號 土地地號 面積（平方公尺） 權利範圍 1 臺南市○○區○○段000地號 344.23 27000分之722 2 臺南市○○區○○段000地號 1340.76 27000分之722 3 臺南市○○區○○段000地號 456.63 27000分之722 4 臺南市○○區○○段000地號 213.86 27000分之722 5 臺南市○○區○○段000地號 764.56 27000分之722 6 臺南市○○區○○段000地號 1021.96 27000分之722 7 臺南市○○區○○段000地號 2474.76 27000分之722 8 臺南市○○區○○段000地號 9.46 27000分之722 9 臺南市○○區○○段000地號 696.22 27000分之722 10 臺南市○○區○○段000地號 201.88 6分之1 抵押權設定內容： ①收件年期及字號：民國80年新地普字第15790號。 ②登記日期：84年9月14日。 ③登記原因：設定。 ④權利人：陳秀美。 ⑤擔保債權總金額：新臺幣1,000,000元。 ⑥存續期間：自84年9月1日至86年9月1日止。 ⑦清償日期：86年9月1日。 ⑧利息（率）：依照中央銀行放款利率。 ⑨遲延利息（率）：依照中央銀行放款利率。 ⑩違約金：每月兩分伍厘。 ⑪債務人及設定義務人：張明順。